ACORDAO-COMPLETO-2347080

ACÓRDÃO 2858/2019 ATA 9/2019 - PRIMEIRA CÂMARA

VISTOS, relatados e discutidos estes autos de recursos de reconsideração interpostos por Francisco Odorino Filho, Carlos Frederico Nogueira Pinheiro, Maria Aurismar Pinheiro e Silva e Francisco Clerton Josino Silva contra o Acórdão 4467/2015-TCU-Plenáriorimeria Câmara;
ACORDAM os Ministros do Tribunal de Contas da União, reunidos em sessão da Primeira Câmara, diante das razões expostas pelo relator e redator, em:
9.1. conhecer dos recursos, para, no mérito, negar-lhes provimento;
9.2. dar ciência deste acórdão aos recorrentes e aos demais interessados.

Recurso de reconsideração em Tomada de Contas Especial .

Primeira Câmara

Município de Solonópole - CE.

3. Interessados/Responsáveis/Recorrentes:
3.1. Interessado: Ministério da Integração Nacional (vinculador) (03.353.358/0001-96)
3.2. Responsáveis: Carlos Frederico Nogueira Pinheiro (XXX.536.133-XX); Construtora G. Saraiva Ltda. - Me (04.343.470/0001-09); Francisco Clerton Josino Silva (XXX.987.233-XX); Francisco Odorino Filho (XXX.706.878-XX); Maria Aurismar Pinheiro e Silva (XXX.940.003-XX)
3.3. Recorrentes: Carlos Frederico Nogueira Pinheiro (XXX.536.133-XX); Maria Aurismar Pinheiro e Silva (XXX.940.003-XX); Francisco Clerton Josino Silva (XXX.987.233-XX); Francisco Odorino Filho (XXX.706.878-XX).

13.1. Ministros presentes: Vital do Rêgo (na Presidência) e Walton Alencar Rodrigues (Relator).
13.2. Ministro-Substituto convocado: Marcos Bemquerer Costa.
13.3. Ministro-Substituto presente: Weder de Oliveira.

ACORDAO-COMPLETO-2395874

Acórdão de Relação 1810/2020 - Primeira Câmara

Acórdão de Relação

ACORDAO-COMPLETO-2356414

Acórdão 8530/2019 - Primeira Câmara

ACORDAO-COMPLETO-2527864

Acórdão de Relação 1179/2022 - Primeira Câmara

WALTON ALENCAR RODRIGUES

Ministro-Substituto Augusto Sherman Cavalcanti.

Trata-se de recursos de reconsideração interpostos contra o Acórdão 4467/2015-TCU-Primeira Câmara, rel. Ministro-Substituto Augusto Sherman Cavalcanti, por meio do qual o Tribunal julgou tomada de contas especial instaurada em razão da execução parcial do objeto, da não comprovação da aplicação da contrapartida proporcional e da não devolução da aplicação financeira dos recursos de Convênio firmado com o Ministério da Integração para melhoria do sistema de abastecimento de água municipal. Após o regular desenvolvimento do processo, a Primeira Câmara prolatou a seguinte deliberação:   
"ACORDAM os Ministros do Tribunal de Contas da União, reunidos em Sessão de 1ª Câmara, em: 
9.1. julgar, com fundamento nos arts. 1º, inciso I, 16, inciso III, alínea "c" e § 2°, 19, caput, e 23, inciso III, da Lei 8.443/92, irregulares as contas dos Srs. Francisco Odorino Filho, Maria Aurismar Pinheiro e Silva, Carlos Frederico Nogueira Pinheiro e Francisco Clerton Josino Silva, bem como da Construtora G. Saraiva Ltda., e condená-los solidariamente em débito na forma especificada na tabela abaixo, fixando-lhes o prazo de quinze dias, a contar da notificação, para comprovarem perante este Tribunal, nos termos do art. 214, inciso III, alínea "a", do RI/TCU, o recolhimento aos cofres do Tesouro Nacional, das quantias indicadas na tabela abaixo, atualizadas monetariamente e acrescidas dos juros de mora, calculados a partir das datas indicadas até a data do efetivo recolhimento, na forma da legislação em vigor;  
	Responsáveis Solidários 
	Valor (R$) 
	Data 

	- Francisco Odorino Filho; - Francisco Clerton Josino Silva; - Construtora G. Saraiva Ltda. 
	3.020,00 
	26/08/2004 

	- Francisco Odorino Filho;  
- Maria Aurismar Pinheiro e Silva; e 
- Construtora G. Saraiva Ltda.  
	32.175,27 
	20/09/2004 

	- Francisco Odorino Filho; 
- Maria Aurismar Pinheiro e Silva; e
- Construtora G. Saraiva Ltda. 
	26.948,73 
	14/10/2004 

	Francisco Odorino Filho; 
Maria Aurismar Pinheiro e Silva; e 
Carlos Frederico Nogueira Pinheiro 
	22.619,14 
	30/12/2004 

9.2. aplicar individualmente aos Srs. Francisco Odorino Filho e Maria Aurismar Pinheiro e Silva, bem como à Construtora G. Saraiva Ltda., a multa prevista no art. 57 da Lei 8.443/92, no valor de R$ 6.000,00 (seis mil reais) , fixando-lhes o prazo de quinze dias, a contar da notificação, para comprovarem, perante este Tribunal, nos termos do art. 214, inciso III, alínea "a", do Regimento Interno, o recolhimento da referida quantia ao Tesouro Nacional, atualizada monetariamente desde a data do presente Acórdão até a data do efetivo recolhimento, se for paga após o vencimento, na forma da legislação em vigor; 
 9.3. aplicar ao Sr. Carlos Frederico Nogueira Pinheiro a multa prevista no art. 57 da Lei 8.443/92, no valor de R$ 4.000,00 (quatro mil reais) , fixando-lhe o prazo de quinze dias, a contar da notificação, para comprovar, perante este Tribunal, nos termos do art. 214, inciso III, alínea "a", do Regimento Interno, o recolhimento da referida quantia ao Tesouro Nacional, atualizada monetariamente desde a data do presente Acórdão até a data do efetivo recolhimento, se for paga após o vencimento, na forma da legislação em vigor; 
 9.4. aplicar ao Sr. Francisco Clerton Josino Silva a multa prevista no art. 57 da Lei 8.443/92, no valor de R$ 1.500,00 (um mil e quinhentos reais) , fixando-lhe o prazo de quinze dias, a contar da notificação, para comprovar, perante este Tribunal, nos termos do art. 214, inciso III, alínea "a", do Regimento Interno, o recolhimento da referida quantia ao Tesouro Nacional, atualizada monetariamente desde a data do presente Acórdão até a data do efetivo recolhimento, se for paga após o vencimento, na forma da legislação em vigor 
 9.5. autorizar, desde logo, nos termos do art. 28, inciso II, da Lei 8.443/92, a cobrança judicial da dívida, caso não atendida a notificação; 
 9.6. remeter cópia dos elementos pertinentes à Procuradoria da República no Estado do Ceará, para ajuizamento das ações civis e penais que entender cabíveis, com fundamento no art. 16, § 3º, da Lei 8.443/92.
A primeira instrução (peça 118) , que contou com a anuência do corpo diretivo da Serur (peças 119 e 120) e do Ministério Público junto ao TCU (peça 121) , analisou recursos de reconsideração interpostos por Carlos Frederico Nogueira Pinheiro, Maria Aurismar Pinheiro e Silva e Francisco Clerton Josino Silva, propondo o seu conhecimento para lhes negar provimento, nos seguintes termos:
"HISTÓRICO
2.	A presente Tomada de Contas Especial (TCE) , ora em apelo recursal, foi instaurada pelo Ministério da Integração Nacional (MI) em desfavor de Francisco Odorino Filho, ex-Prefeito Municipal de Solonópole/CE (Gestão 2001-2004) , em razão da execução parcial do objeto, da não comprovação da aplicação da contrapartida proporcional e da não devolução da aplicação financeira dos recursos do Convênio 1820/2001-MI (Siafi 465410, peça 1, p. 141-157) , tendo por objeto o melhoramento do Sistema de Abastecimento de Água, por meio do reforço das unidades de captação, adução e recalque de água bruta, de modo a suprir as deficiências do atual Sistema, na sede do Município, conforme Plano de Trabalho aprovado (peça 1, p. 10-14) .
3.	Os recursos previstos para implementação do objeto conveniado foram orçados no valor total de R$ 149.414,54, sendo R$ 147.935,19 à conta do concedente e R$ 1.479,35 a título de contrapartida da convenente. Os recursos foram liberados por meio da Ordem Bancária 2002OB003220, de 26/12/2002. A vigência do convênio correu de 31/12/2001 a 21/12/2003. 
4.	Vistoria técnica realizada em 15/3/2005 pelo concedente constatou que os serviços executados compreendiam apenas 39,25% dos projetados, bem como as seguintes impropriedades (peça 3, p. 74-96) : (i) o flutuante de campo difere totalmente do projetado; (ii) as bombas adquiridas, embora mais potentes que as projetadas não foram instaladas por estarem incompatíveis com o quadro elétrico projetado; (iii) não foi adquirida a tubulação da adutora, logo, os serviços relativos ao assentamento da mesma também não foram executados, (iv) o reservatório apoiado, projetado em concreto armado, teve sua base construída com esse material, porém as paredes foram executadas de alvenaria de tijolo, (v) serviços não constantes no projeto foram executados, tais como interligação do reservatório apoiado construído ao reservatório existente e recuperação das lajes/cobertas dos reservatórios existentes, (vi) somente na fase final da obra é que a prefeitura designou um engenheiro para acompanhar os serviços.
5.	A opinião técnica final emitida pelo Ministério da Integração, no âmbito do Parecer Financeiro 610/2008 (peça 4, p. 111-119) , concluiu que as despesas foram aprovadas parcialmente pelo valor de R$ 84.863,97 e impugnadas pelo valor de R$ 85.679,17, composto de: (i) R$ 62.173,60 de execução física a menor; (ii) R$ 857,61 de contrapartida proporcional não aplicada no objeto; e (iii) R$ 22.647,95 de rendimentos auferidos com a aplicação dos recursos do concedente no mercado financeiro e não devolvidos.
6.	O Relatório de Tomada de Contas Especial 44/2009, de 4/8/2009, responsabilizou o ex-Prefeito Francisco Odorino Filho pela importância de R$ 85.679,17 (peça 5, p. 216-228) . Por seu turno, o Relatório de Auditoria CGU 237650/2012, de 24/2/2012, anuiu com o relatório do tomador de contas (peça 5, p. 234-237) tendo a autoridade ministerial atestado haver tomado conhecimento das conclusões contidas no Relatório e no Certificado de Auditoria (peça 5, p. 238-252) . 
7.	Instruído inicialmente o feito, a unidade técnica propôs o julgamento pela irregularidade das contas, a condenação em débito e a aplicação de multa ao ex-Prefeito. No tocante à construtora, foi sugerida a exclusão da respectiva responsabilidade sob o argumento de que as ocorrências geradoras de débito não poderiam ser atribuídas à empresa, em especial pelo entendimento de que se tratou de execução em desconformidade com o projetado, em vez de execução parcial. Tal conclusão contou com a anuência do Ministério Público.
8.	No entanto, o Ministro Relator discordou do encaminhamento proposto por entender que o presente caso se assemelhava ao que fora tratado no Acórdão 7304/2013-TCU-Primeira Câmara, quando se observou a incidência da Lei Municipal 581/2001 que delegava às Secretarias Municipais a gestão dos recursos postos respectivamente à sua disposição, abarcando todo ciclo de realização da despesa (peça 28) . 
9.	Em face disso, foram determinadas as citações e diligências necessárias, nos seguintes termos (peça 71, p.7) :
Citação:
	Responsáveis solidários
	Valor (R$) 
	Data
	Fato Gerador

	Maria Aurismar Pinheiro e Silva; e Construtora G. Saraiva Ltda.
	32.175,27
	20/9/2004
	Parcela componente do valor total de R$ 62.173,60, referente à não execução de 60,75% do objeto do Convênio 1820/2001-MI, conforme o Relatório de Vistoria Técnica da Secretaria de Infraestrutura Hídrica (SIH) *

	Maria Aurismar Pinheiro e Silva; e Construtora G. Saraiva Ltda.
	26.948,73
	14/10/2004
	Parcela componente do valor total de R$ 62.173,60, referente à não execução de 60,75% do objeto do Convênio 1820/2001-MI, conforme o Relatório de Vistoria Técnica da Secretaria de Infraestrutura Hídrica (SIH) *

	Maria Aurismar Pinheiro e Silva; e Carlos Frederico Nogueira Pinheiro
	22.619,14
	30/12/2004
	Rendimentos financeiros dos recursos do Convênio 1820/2001-MI, sacados da conta bancária do convênio (c/c 8000-4/ag. 1150-9) mediante o cheque 8500012, com destinação a objeto não definido e parte estranha ao ajuste

	Responsáveis solidários
	Valor (R$) 
	Data
	Fato Gerador

	Ordenador de despesa a ser identificado; e Construtora G. Saraiva Ltda.
	3.049,60
	26/8/2004
	Parcela componente do valor total de R$ 62.173,60, referente à não execução de 60,75% do objeto do Convênio 1820/2001-MI, conforme o Relatório de Vistoria Técnica da Secretaria de Infraestrutura Hídrica (SIH) *

10.	Posteriormente, a lacuna foi suprimida sendo identificada a responsabilidade de Francisco Clerton Josino Silva como ordenador de despesa da Secretaria de Infraestrutura do município.
11.	Submetido ao descortino deste Tribunal foram julgadas irregulares as contas de Francisco Odorino Filho, Maria Aurismar Pinheiro e Silva, Carlos Frederico Nogueira Pinheiro e Francisco Clerton Josino Silva, bem como da Construtora G. Saraiva Ltda., com condenação em débito e aplicação de multa.
12.	 Irresignados, Carlos Frederico Nogueira Pinheiro, Maria Aurismar Pinheiro e Silva e Francisco Clerton Josino Silva interpõem recurso de reconsideração, objeto da presente instrução.
EXAME DE ADMISSIBILIDADE
13.	Reitera-se o exame preliminar de admissibilidade (peças 109, 110,  111 e 112) , acolhido pelo Relator, Ministro Walton Alencar Rodrigues (despacho de peça 114) , que conheceu dos recursos, com fundamento nos artigos 32, inciso I, e 33 da Lei 8.443/1992, atribuindo efeito suspensivo aos itens 9.1, 9.2, 9.3, 9.4 e 9.5, extensível a todos responsáveis condenados em solidariedade. 
EXAME DE MÉRITO
14.	Delimitação
14.1.	O presente recurso tem por objeto examinar se:
 (i) há possibilidade de se reconhecer a boa-fé do gestor face o ínfimo percentual do débito (questão formulada por Francisco Cleton Josino Silva) ;
 (ii) a gestão do convênio foi regular (questão formulada Maria Aurismar Pinheiro e Silva) ;
 (iii) o recorrente seria de fato legitimado a figurar no polo passivo da TCE (questão apresentada por Carlos Frederico Nogueira Pinheiro) ;
 (iv) se ocorreu a prescrição para a atuação deste Tribunal (questão formulada por Maria Aurismar Pinheiro e Silva e Carlos Frederico Nogueira Pinheiro) .
15.	Do reconhecimento da boa-fé em razão do reduzido percentual de débito apurado
15.1.	O recorrente Francisco Cleton Josino Silva alega que o percentual relativamente baixo de débito frente ao que fora efetivamente realizado (5,43%) , em valores, R$ 3.049,00 contra R$ 56.113,22, retrata que não houve má-fé, e apenas se traduz em pagamentos regulares dos serviços realizados. 
15.2.	Destaca que não se verifica qualquer irregularidade, pois possível reconhecer que possa ter sido de fato aplicado tal montante na obra, mas que em razão do longo decurso de tempo entre a ocorrência dos fatos e a citação o pleno exercício de sua defesa veio a ser comprometido.
Análise:
15.3.	Os argumentos trazidos pelo recorrente se assemelham aos que já foram apresentados em suas alegações de defesa e apreciados por este Tribunal, como pode ser observado no excerto do Voto condutor da deliberação recorrida (peça 76, p.4) :
"35. O ex-Secretário argumentou que não havia comprovação de que o pagamento por ele autorizado corresponderia à parcela não executada do objeto, pois o valor poderia ser inserido no saldo efetivamente executado. Ademais, alegou que assumira a função de ordenador de despesa interinamente por curto período. Também argumentou que o tempo decorrido desde os acontecimentos dificultavam sua defesa. 
 (...) 
37. Assiste razão à unidade técnica em não acolher a defesa do responsável. 
38. O débito atribuído ao responsável (R$ 3.049,60) integrou o pagamento por ele autorizado em 23/08/2004, correspondente à primeira medição da obra (R$ 29.800,00) . Confrontando-se a planilha relativa à primeira medição (fls. 313/324-peça 02) com o quadro comparativo dos serviços pagos versus executados anexado ao relatório de vistoria final (fls. 78/96-peça 03) , tem-se que: 
a) o serviço relativo ao barracão da obra foi pago no percentual de 100% (R$ 2.300,00-fls. 313-peça 02) , porém não foi executado (fls. 80-peça 03) ; 
b) o item referente à caixa para registro ou ventosa em alvenaria (4 unidades) foi pago no percentual de 100% (R$ 720,00 - fls. 319-peça 02) , mas não foi executado (fls. 92-peça 03) . 
39. Como se vê, há comprovação de que o responsável autorizou o pagamento por serviços não realizados. O fato de ter ocupado a função de secretário por pouco tempo não afasta sua responsabilidade, pois, na condição de ordenador de despesas, era sua obrigação certificar-se de que o pagamento efetuado correspondia exatamente aos serviços executados, o que não ocorreu. Quanto à alegação de longo transcurso de tempo desde os acontecimentos, faz-se remissão à análise da unidade técnica transcrita no item 67 da instrução transcrita no relatório, que conclui pela improcedência do argumento. 
40. Portanto, permanece a responsabilidade do Sr. Francisco Clerton Josino Silva pelo débito objeto de sua citação, com solidariedade descrita em seção adiante. Cabe apenas retificar-se o valor do dano, de R$ 3.049,60 para R$ 3.020,00, para ajustá-lo exatamente ao valor dos serviços pagos e não executados. (grifos acrescidos) "
15.4.	Pela narrativa encetada, resta evidenciado que os recursos foram pagos por serviços não realizados, contradizendo, portanto, a tese defendida 
15.5.	Das alegações apresentadas, é possível observar que não há elementos novos aptos a comprovar a execução dos serviços pagos à conta do débito imputado ao ora recorrente, tampouco substrato fático ou jurídico que sustente a alegada boa-fé na gestão, em que pese temporária, como ordenador de despesa. 
15.6.	No que concerne ao alegado prejuízo ao exercício da ampla defesa, há que se considerar que o prazo em regra adotado pelo Tribunal, a exemplo do art. 6º, II da Instrução Normativa TCU 71/2012, de dez anos da data do fato impugnado, não foi ultrapassado no caso em apreço, vez que o tempo decorrido entre a autorização de pagamento da despesa indevida, 26/8/2004, e a data do Aviso de Recebimento (peça 59) de sua citação, 26/6/2014, é inferior ao prazo decenal tomado como razoável para ser dispensada a instauração de tomada de contas especial. Ademais, a inexecução parcial do objeto constitui um dos casos de não comprovação da boa e regular aplicação dos recursos, sendo, nesses casos, o decurso de dez anos deve ser contado a partir da efetiva apresentação da prestação de contas por parte da administração.
15.7.	É de se destacar ainda que na processualística desse Tribunal, a boa-fé não decorre de presunção legal geral, deve estar corroborada em contexto fático e de condutas propício ao reconhecimento dessa condição em favor dos responsáveis.
15.8.	Não merece, portanto, acolhida a tese albergada pela defesa.
16.	Da regularidade na gestão do convênio
16.1.	A recorrente Maria Aurismar Pinheiro e Silva aduz que a formalização do processo de prestação de contas seria atribuição do setor de contabilidade da prefeitura, e que por essa razão esperava-se que a prestação tivesse sido encaminhada tempestivamente, vez que naquela setorial se encontrava a respectiva documentação.
16.2.	Destaca da dificuldade que tem encontrando na obtenção de documentos e de provas para compor sua defesa face o longo decurso de tempo. Colaciona excertos de deliberações do Tribunal em que é possível observar o trancamento das contas por decurso demasiado de prazo, dentre outros fatores.
16.3.	No caso em apreço, ressalta que o prazo para guarda de documentos por parte do gestor expira-se em 5 anos, conforme IN 12/1988-STN, o que afrontaria a razoabilidade a exigência de apresentação de toda documentação após esse interregno de tempo, merecendo, a seu entender, serem consideradas iliquidáveis pela impossibilidade da obtenção física dos documentos.
16.4.	Destaca, por fim, que a assinatura do cheque após a vigência do convênio se traduziu em um equívoco administrativo, não representando dolo nem aplicação em fins diversos ao pactuado.
Análise:
16.5.	Inicialmente, oportuno destacar que consoante o art. 20 da Lei 8.443/1992, as contas serão consideradas iliquidáveis quando caso fortuito ou de força maior, comprovadamente alheio à vontade do responsável, tornar materialmente impossível o julgamento de mérito. 
16.6.	Pelo que se expõe, não há elementos fáticos que se adequem aos requisitos presentes no diploma legal, vez que não resta caracterizada nos autos a ocorrência de caso fortuito ou força maior.
16.7.	Vale consignar que os fundamentos que levaram à condenação da ora recorrente não se traduziram na ausência de prestação de contas e, sim, na gestão irregular do convênio, em especial pela parcela da obra não executada e dos rendimentos financeiros não devolvidos e aplicados em destinação estranha ao ajuste, como destacado no Voto condutor do acórdão combatido (peça 76, p.4) .
16.8.	No que concerne aos excertos apresentados, é possível verificar que o transcurso de tempo fundamentou o trancamento das contas apenas quando extremamente demasiado, a exemplo da citada Decisão 667/1995 que remete a um prazo de mais de 15 anos da data dos fatos até a instauração da TCE, não se assemelhando a este feito, em que não se ultrapassou o limite de dez anos.
16.9.	Quanto ao alegado de a assinatura do documento ter se traduzido em equívoco administrativo, não configurando dolo do agente, há que se considerar que no âmbito dos processos de controle externo, a responsabilização dos gestores de recursos públicos baseia-se em três pressupostos: (i) o ato ilícito na gestão dos recursos públicos; (ii) a conduta e (iii) o nexo de causalidade entre o dano e o comportamento do agente. A ausência de dolo ou de locupletamento por parte do responsável não o exime do dever de recompor o dano a que deu causa por meio de atuação imprudente e desautorizada, tampouco de ser penalizado por infração a normas legais. Essas circunstâncias, se presentes, conferem maior gravidade ao ato ilícito e devem ser avaliadas por ocasião da imposição de multa (Acórdão 1517/2012-TCU-Plenário) .
16.10.	Como bem sintetizado nos fundamentos do Acórdão 1895/2014-TCU-Segunda Câmara, nos processos relativos ao controle financeiro da Administração Pública, a responsabilidade por atos irregulares que causem prejuízo ao erário é legalmente presumida, ainda que não se configure ação ou omissão dolosa, admitida prova em contrário. Na fiscalização dos gastos públicos, privilegia-se, como princípio básico, a inversão do ônus da prova. A boa-fé não pode ser presumida, devendo ser demonstrada e comprovada a partir dos elementos que integram os autos.
16.11.	Outrossim, não trouxe o recorrente qualquer prova da ocorrência de eventual erro administrativo, tampouco noticia-se da devolução dos recursos oriundos desse equívoco aduzido. 
17.	Da ilegitimidade passiva
17.1.	O recorrente Carlos Frederico Nogueira Pinheiro levanta a prejudicial ao mérito suscitando sua ilegitimidade de figurar no polo passivo da presente tomada de contas por não ter sido o responsável à época dos fatos pela ordenação de despesas da Secretaria Municipal de Infraestrutura.
17.2.	Destaca que em nenhum momento participou das operações financeiras relacionadas ao Convênio 1820/2001, pois de acordo com a Lei Municipal n. 581/2001, os atos de ordenação de despesas deveriam ser praticados pelos titulares das Secretarias Municipais e os dirigentes de entidade, e, mesmo após ter assumido a gestão da Secretaria de Ação Governamental, esta continuou sem qualquer ligação com a Secretaria de Infraestrutura.
17.3.	Alega que o suposto endosso do cheque leva ao entendimento de que teria ocorrido um erro administrativo, vez que não fazia parte do quadro societário da construtora contratada e nem teria recebido o montante impugnado por meio de suas contas bancárias.
Análise:
17.4.	Entende-se, nesta feita, que não há qualquer violação a norma legal ou a princípio balizador da atuação da Administração que venha se traduzir na ilegitimidade passiva ora aduzida.
17.5.	A materialização da conduta irregular está conformada no fato de ter sido o recorrente beneficiário do cheque 8500012, emitido no valor de R$ 22.619,14 em 30/12/2004, pela então Secretária Municipal de Infraestrutura, Maria Aurismar Pinheiro e Silva. O valor refere-se aos rendimentos financeiros do convênio que constaram da prestação de contas como pagos à Construtora G. Saraiva. Contudo, a cópia do cheque revelou que o título fora emitido em nome da "Construtora Caponga Ltda. e/ou Carlos Frederico N." e fora endossado pelo responsável.
17.6.	Colaciono, por oportuno, excerto do Despacho proferido pelo então Relator do feito, Ministro Augusto Sherman, esclarecedor da irregularidade imputada (peça 28, p.2) :
"Quanto ao valor relativo aos rendimentos financeiros do repasse federal, o extrato da conta do convênio (c/c 8000-4 - ag. 1150-9 - fls. 285 - peça 2) demonstra que R$ 22.619,14 foram sacados mediante o cheque 8500012 em 30/12/2004 (fls. 376 - peça 03) . Na prestação de contas, o cheque consta como pago à Construtora G. Saraiva (fls. 293 - peça 02) . 
17. Todavia, há documentação nos autos que contradiz esse lançamento. Conforme a cópia do cheque constante das fls. 47 da peça 05, o título foi emitido pela Sra. Maria Aurismar, ex- Secretária de Infraestrutura, e pelo (a) tesoureiro (a) da prefeitura, nominalmente à "Construtora Caponga Ltda. e/ou Carlos Frederico". No verso do cheque, consta uma assinatura de endosso que corresponde à assinatura do Sr. Carlos Frederico Nogueira Pinheiro, Secretário de Ação Governamental do Município (fls. 49 - peça 05) . 
18. Tem-se, assim, que os recursos relativos aos rendimentos foram destinados a objeto não definido e parte estranha à avençada, cabendo, portanto, efetuar-se a citação solidária da Sra. Maria Aurismar e do Sr. Carlos Frederico. Segundo penso, pode-se excluir do polo passivo a pessoa que assinou o cheque em conjunto com a Sra. Maria Aurismar, porque a documentação referente ao convênio deixa claro que esse (a) servidor (a) exerceu função meramente administrativa, sem poder decisório, o qual efetivamente se concentrou nas mãos da ex-Secretária Municipal de Infraestrutura."
17.7.	Nesta etapa processual limita-se a presente alegação a repisar a tese defensiva já enfrentada e rejeitada por esta Corte (peça 76, p. 2, item 13, c/c os itens 41-45 do voto condutor da decisão guerreada) , não aduzindo novos elementos que possam infirmar a condenação posta.
17.8.	Não socorre o recorrente a alegação de que não teria assinado o cheque, fato infirmado pelas provas carreadas (peça 5, p. 47) , tampouco que se tratava de atos de gestão de terceiros, vez que o endosso é inequívoco. 
17.9.	Rejeita-se, desta feita, a tese esposada.
18.	Da ocorrência de prescrição
18.1.	Os recorrentes Maria Aurismar Pinheiro e Silva e Carlos Frederico Nogueira Pinheiro aduzem a ocorrência de prescrição para a atuação do Tribunal, vez que a instauração da TCE se efetivou 8 anos após o encerramento do convênio. 
18.2.	Destacam que tal prazo ultrapassaria o limite de 5 anos estatuído em algumas leis especiais, a exemplo da Lei de Improbidade Administrativa e da Lei de Inelegibilidades, o que levaria a concluir pela ocorrência da prescrição.
18.3.	Ressalta que o longo transcurso de tempo se mostra um obstáculo ao acesso aos documentos necessários ao pleno exercício de sua defesa.
Análise:
18.4.	Quanto à tese de ocorrência da prescrição, é de se destacar que a temática do instituto da prescrição se apresenta sobre dois aspectos na processualística deste Tribunal. Um se refere às ações de ressarcimento e outro à aplicação de sanções aos jurisdicionados.
18.5.	Quanto ao primeiro, é cediça a imprescritibilidade da ação de ressarcimento de dano ao Erário, por força do art. 37, § 5º, da Constituição Federal, entendimento pacificado pelo Supremo Tribunal Federal (STF) no julgamento do MS 26.210 e ratificado em outros precedentes judiciais (ARE 772852, AgR; RE 601707 AgR; AI 819135 AgR) . 
18.6.	Ao interpretar o art. 37, § 5º da Constituição Federal e firmar a tese da imprescritibilidade das ações de reparação de dano movidas pelo Estado, o STF fez a devida ponderação de princípios constitucionais. E, ao fazê-lo, entendeu ser tal imprescritibilidade compatível com os princípios da segurança jurídica e da razoabilidade. 
18.7.	Outrossim, tal tema restou pacificado no âmbito deste Tribunal com a edição da Súmula de Jurisprudência n. 282/2012 que contém o seguinte enunciado: "As ações de ressarcimento movidas pelo Estado contra os agentes causadores de danos ao erário são imprescritíveis".
18.8.	Como se denota, quanto à imprescritibilidade para o ressarcimento ao Erário não há controvérsia evidenciada, tampouco, margem para se discutir interpretação diversa, vez que a tese jurídica aplicável ao caso se encontra bem sedimentada.
18.9.	Por sua vez, no que concerne à pretensão punitiva, o tema vinha sendo discutido nesta Corte há mais de 10 anos, no âmbito do TC Processo 007.822/2005-4, sendo forçoso reconhecer não ser este tema pacífico no âmbito deste Tribunal à época da ocorrência dos fatos, uma vez que existiam teses favoráveis à imprescritibilidade, à prescrição decenal e à prescrição quinquenal.
18.10.	Notório, no entanto, que a jurisprudência até então predominante preconizava a aplicação da regra de incidência direta assentada no art. 205 do Código Civil pela prescrição geral de dez anos a partir da ocorrência dos fatos. Corroboram tal assertiva as decisões proferidas nos Acórdãos 5.920/2013-TCU e 6.737/2013-TCU, da Primeira Câmara, nos Acórdãos 670/2013-TCU, 2.177/2013-TCU, 2.183/2013-TCU e 825/2014-TCU, da Segunda Câmara, e nos Acórdãos 828/2013-TCU e 946/2013-TCU, ambos do Plenário.
18.11.	Não obstante, releva destacar que em novel deliberação este Tribunal resolveu o incidente de uniformização de jurisprudência, pacificando o entendimento mediante o Acórdão 1441/2016-TCU-Plenário de que a pretensão punitiva do Tribunal de Contas da União subordina-se ao prazo geral de prescrição indicado no art. 205 do Código Civil, de 10 anos, sendo contada a partir da data de ocorrência da irregularidade sancionada.
18.12.	No presente caso, é possível constatar que o termo a quo tomado como origem dos atos impugnados remete ao ano de 2004 (20/9/2004; 14/10/2004; 30/12/2004) , nos termos da deliberação condenatória: Acórdão 4467/2015-TCU-Primeira Câmara (peça 77) . 
18.13.	Por seu turno, o aviso de recebimento da citação de Maria Aurismar Pinheiro e Silva e de Carlos Frederico Nogueira Pinheiro datam de 5/2/2014, conforme peças 47 e 42, respectivamente, antes, portanto, do prazo decenal assentado nos precedentes enumerados desta Corte. Desse modo, não há qualquer invalidade a macular a decisão proferida, sob o aspecto do instituto da prescrição.
18.14.	Não merecem, portanto, acolhida os pleitos apresentados.
INFORMAÇÕES ADICIONAIS
18.15.	Por oportuno, cumpre mencionar que tramita na 25ª Vara Federal da Seção Judiciária do Ceará - JFCE Ação de Improbidade Administrativa (170-30.2006.4.05.8101, peça 117) ajuizada pelo Ministério Público Federal em face de Francisco Odorino Filho de dos demais responsáveis que ora recorrem (001719554.2009.4.05.8100) .
18.16.	Em 17/2/2014, o Juízo Federal diligenciou ao TCU para que este enviasse, o mais breve possível, a cópia integral da Tomada de Contas Especial de n.º 016.059/2012 (peça 117, p. 10) .   
18.17.	Assim sendo, sugere-se o envio da decisão que vier a ser prolatada ao Juízo Federal. 
CONCLUSÃO
19.	As alegações recursais não lograram êxito em afastar as irregularidades imputadas aos responsáveis, vez que não foi possível reconhecer a boa-fé de Francisco Cleton Josino Silva pelo pagamento por serviços não executados; não foram apresentados pela recorrente Maria Aurismar Pinheiro e Silva elementos comprobatórios que refutassem a irregularidade consubstanciada no pagamento por serviços não executados e destinação estranha ao ajuste dos rendimentos financeiros dos recursos aplicados. Por seu turno, restou configurada a legitimidade de Carlos Frederico Nogueira Pinheiro para figurar no polo passivo em razão de ter sido beneficiário pelo endosso do cheque 8500012, e não foi observada a ocorrência do instituto da prescrição nestes autos.
20.	Assim, considerando que os recorrentes não demonstraram em nenhum momento, tampouco nessa fase processual, que a gestão dos recursos aplicados no Convênio 1.820/2001 se deu de forma regular, propõe negar provimento aos recursos de reconsideração impetrados. 
PROPOSTA DE ENCAMINHAMENTO
21.	Ante o exposto, submete-se à consideração superior a presente análise dos recursos de reconsideração interpostos por Carlos Frederico Nogueira Pinheiro, Maria Aurismar Pinheiro e Silva e Francisco Clerton Josino Silva, contra o Acórdão 4467/2015-TCU-Primeira Câmara, propondo-se, com fundamento nos arts. 32, inciso I, e 33 da Lei 8.443/1992:
	a) conhecer dos recursos e, no mérito, negar-lhes provimento;
	b) dar ciência desta deliberação a 25ª Vara Federal da Seção Judiciária do Ceará - JFCE (Ação de Improbidade Administrativa 170-30.2006.4.05.8101) , aos responsáveis e interessados, e ao Procurador-Chefe da Procuradoria da República no Estado do Ceará."
Por ter identificado falhas na notificação do Acórdão 4467/2015-TCU-Primeira Câmara aos responsáveis Francisco Odorino Filho e construtora G. Saraiva Ltda. - ME, determinei (despacho à peça 122) que lhes fosse expedida nova notificação. Expedidos tais atos, Francisco Odorino Filho apresentou recurso de reconsideração (peça 146) .
Transcrevo a seguir a instrução (peça 155) que analisou tal recurso e contou com a anuência do corpo diretivo da Serur (peças 156 e 157) , bem como do MPTCU (peça 158) :
"HISTÓRICO
1.3.	 O Convênio 1.820/2001-MI/Siafi 465410 (peça 1, p. 141-157) foi celebrado entre o Município de Solonópole/CE e o Ministério da Integração Nacional, com o objetivo de melhoramento do sistema de abastecimento de água, por meio do reforço das unidades de captação, adução e recalque de água bruta, conforme plano de trabalho (peça 2, p. 261-263) .
1.4.	Foram repassados pelo Ministério para execução da avença, 147.935,19, com previsão de contrapartida municipal de R$ 1.479,35, com a vigência do ajuste entre 31/12/2001 e 21/12/2003 (peça 6) .
1.5.	A tomada de contas especial foi instaurada em face do ex-Prefeito municipal Francisco Odorino Filho (gestão 2001-2004) , após vistorias e análises técnicas realizadas pelo Ministério da Integração, as quais concluíram pela realização parcial da obra, em decorrência de serviços não executados e outros realizados com material de qualidade inferior, e concluindo pela existência de débito no valor de R$ 62.173,60 (serviços não realizados) , contrapartida não aplicada de R$ 857,61 e rendimentos financeiros não devolvidos, no valor de R$ 22.647,95.  
1.6.	No âmbito do TCU, verificou-se que outros gestores municipais, que atuaram no convênio como ordenadores de despesas, deveriam ser chamados ao processo, motivo pelo qual foram citados a Sra. Maria Aurismar, ex-Secretária de Infraestrutura, o Sr. Carlos Frederico Nogueira Pinheiro, ex-Secretário de Ação Governamental do Município e o Sr. Francisco Clerton Josino Silva, ex-Secretário interno de Infraestrutura, além da Construtora G. Saraiva Ltda. - ME.
1.7.	O relator do acórdão recorrido, considerando a baixa materialidade da parcela municipal não aplicada (R$ 657,61) , optou por relevar o referido valor, dado os custos de cobrança do   ressarcimento pelo município.
1.8.	Estabelecido o contraditório e a ampla defesa, ficou caracterizada a responsabilidade solidária do ex-gestor, dos ex-secretários municipais e da Construtora responsável pelas obras, conforme os pareceres da Secex/CE (peças 71-73) , complementados pelo parecer do Ministério Público junto ao TCU (74) , os quais foram acolhidos pelo Exmo. Ministro Relator do acórdão vergastado, Augusto Sherman Cavalcanti (peça 76) , que encaminhou voto no sentido da irregularidade das contas dos responsáveis, condenação em débito solidário e multa individual.
1.9.	Prolatado o Acórdão 4467/2015-TCU-Primeira Câmara (peça 77) , os Senhores Carlos Frederico Nogueira Pinheiro, Maria Aurismar Pinheiro e Silva e Francisco Clerton Josino Silva interpuseram recursos de reconsideração os quais foram analisados por esta Secretaria de Recursos, a qual propôs conhecer e negar provimento aos recursos (peças 118-120) .
1.10.	O Ministro Walton Alencar Rodrigues, identificando falhas na notificação do Acórdão dos responsáveis Francisco Odorino Filho e construtora G. Saraiva Ltda. - ME, determinou nova notificação aos mesmos do referido decisum (peça 122) .
1.11.	Neste momento processual, analisa-se o recurso de reconsideração interposto pelo Sr. Francisco Odorino Filho (peça 146) .
EXAME DE ADMISSIBILIDADE	
1.12.	Reitera-se o exame de admissibilidade (peças 149-150) , acolhido pelo Relator, Ministro Walton Alencar Rodrigues (peça 151) , que conheceu do recurso, atribuindo efeito suspensivo aos itens 9.1, 9.2, 9.3, 9.4 e 9.5, do acórdão recorrido.
EXAME DE MÉRITO
2.	Delimitação
2.1.	Constitui objeto do presente recurso definir se:
	a) observou-se hipótese de contas iliquidáveis, nos termos do art. 20, da Lei 8.443/1992;
	b) a responsabilidade pela execução da obra, da ordenação das despesas e da prestação de contas era exclusiva responsabilidade da Secretaria de Infraestrutura do Município.
3.	Das contas iliquidáveis (peça 146, p. 2-9) 
3.1.	O recorrente advoga o caráter iliquidável das contas, vez que a prestação de contas do convênio 1820/2011-MI data de 15/4/2005 e a notificação do recorrente se deu somente em 21/11/2012, mais de sete anos depois, o que prejudicou o exercício de seu direito de defesa, vez que o desgaste imposto pelo tempo nas obras realizadas implicaria na impossibilidade material de se avaliar o empreendimento em seu estado atual, à luz do projeto aprovado.
3.2.	Argumenta que foi sucedido na chefia do Poder Executivo municipal por ferrenhos adversários políticos, impossibilitando a localização de documentos relativos aos gastos realizados.
3.3.	Afirma que a decisão combatida vai de encontro a precedentes do TCU, que se firmou no sentido de considerar iliquidáveis contas cuja defesa do responsável ficou comprometida em razão do longo decurso de tempo entre a prática dos atos de gestão e sua efetiva apuração (TC Processo 019.528/2006-2) .
3.4.	Afirma haver similitude fática entre o processo-paradigma trazido aos autos e o caso vertente, pois em ambos houve longo lapso temporal. Argumenta ainda que o limite máximo de dez anos invocado no voto ao acórdão vergastado para descaracterizar a iliquidez das contas foi criado por Instruções Normativas editadas em 2007 e 2012, não podendo se aplicar a este caso. 
Análise
3.5.	Não prosperam as alegações do recorrente.
3.6.	Conforme remansosa jurisprudência desta Corte, só se consideram as contas iliquidáveis por fatos alheios à vontade do gestor. Além disso, eventual longo transcurso de tempo entre a ocorrência da irregularidade e a instauração da tomada de contas especial não implica, automaticamente, na nulidade do processo. Nesse sentido, os seguintes arestos deste TCU:
Acórdão 293/2017-TCU-Plenário, relator Min. Benjamin Zymler: Só há contas iliquidáveis diante de fatos alheios à vontade do gestor. Se ele não cumpre a obrigação de prestar contas na época apropriada ou, quando o faz, não apresenta toda a documentação necessária, não pode alegar demora na instauração da tomada de contas especial para se eximir dos compromissos que assumiu.
Acórdão 139/2017-TCU-Plenário, relator Min. Bruno Dantas: O longo transcurso de tempo entre a ocorrência da irregularidade e a instauração da tomada de contas especial não implica, automaticamente, sua nulidade. Uma vez instaurada, o largo interregno temporal apenas enseja o julgamento pela iliquidez das contas caso reste comprovado que, por este motivo, tenham sido prejudicados o contraditório e a ampla defesa do responsável.
Acórdão 6667/2016-TCU-Primeira Câmara, relator Min. Benjamin Zymler: Só há contas iliquidáveis diante de fatos alheios à vontade do gestor. Se ele não cumpre a obrigação de prestar contas na época apropriada ou, quando o faz, não apresenta toda a documentação necessária, não pode alegar demora na instauração da tomada de contas especial para se eximir dos compromissos que assumiu ao assinar o convênio.
Acórdão 6974/2014-TCU-Primeira Câmara, relator Min. Augusto Sherman: Somente o longo decurso de tempo entre a data da transferência dos recursos e a instauração da tomada de contas especial não é suficiente para o trancamento das contas, o qual só ocorrerá após a verificação de que o lapso temporal tenha prejudicado efetivamente o exercício, pelo responsável, do direito à ampla defesa e ao contraditório.
3.7.	Entretanto, nem mesmo a tese do longo decurso de tempo se mostra cabível na espécie. É forçoso considerar que o defendente foi primeiramente notificado, no âmbito desta Corte de Contas, em 12/11/2012, conforme aviso de recebimento à peça 14. Entretanto, bem antes dessa data, o recorrente já havia sido comunicado inúmeras vezes pelo Ministério da Integração acerca de pendências e ajustes necessários, além da não aprovação da prestação de contas, e a princípio, para a realização de ajustes no novo projeto apresentado pela Prefeitura, em 5/9/2003 (peça 2, p. 161) . Após nova análise de campo feita pelo Ministério, constatou-se que os serviços se desenvolviam muito lentamente, sem o acompanhamento efetivo de um engenheiro na obra, além do que os equipamentos hidromecânicos não haviam sido entregues, o que motivou nova comunicação ao município em 3/11/2004 (peça 2, p. 161 e p. 167) .
3.8.	Em relatório de 14/12/2004 (peça 2, p. 163-165) , o Ministério da Integração constatou o atendimento parcial da solicitação explicitada no ofício de novembro, e estava realizando novo levantamento total dos serviços para emissão do relatório de vistoria final programada para 2005. Até então, o defendente teve conhecimento de que a obra estava parcialmente concluída, com a prefeitura deixando de executar alguns itens e executando outros a mais (peça 2, p. 165) .
3.9.	Após isso, o ex-prefeito foi notificado pela Secretaria-Executiva do Ministério da Integração Nacional por meio do ofício à peça 2, p. 211-216, em 4/4/2005, conforme aviso de recebimento à peça 2, p. 219, da não apresentação da prestação de contas, bem como foi novamente notificado, por edital, em 22/4/2005 (peça 2, p. 221) , para apresentar a documentação relativa à prestação de contas final do ajuste. 
3.10.	Quanto à impossibilidade de levantar a documentação pertinente ao convênio, por desavenças políticas com o seu sucessor, é imperioso anotar que o Município de Solenópole/CE propôs Ação de Obrigação de Fazer (peça 2, p. 233-245) em face do recorrente, junto à Comarca daquela cidade, para que o ex-gestor apresentasse a documentação pertinente à prestação de contas, com expedição de mandado de citação pelo Juiz Edson Feitosa dos Santos Filho (peça 2, p. 257) , em 16/3/2005.  
3.11.	Como consequência, o recorrente enviou ao Ministério da Integração Nacional, em 15/4/2005, a prestação de contas do ajuste (peça 2, p. 259 e seguintes) . Referida prestação de contas foi analisada pelo Ministério e reprovada, com nova comunicação feita ao ex-gestor em 5/7/2005 (peça 3, p. 54) e recebida pelo defendente em 14/7/2005 (peça 3, p. 72) , e como nova notificação efetuada por meio do ofício à peça 3, p. 282. Em ambas, o ex-prefeito foi alertado da iminência de instauração de tomada de contas especial, caso não atendidas as determinações ali contidas.
3.12.	Não bastasse, o ex-gestor foi novamente notificado em 16/7/2008 (peça 4, pp. 39 e 47) acerca do valor correto a ser ressarcido ao erário, em função da não aprovação da prestação de contas do Convênio em tela. 
3.13.	Vê-se, portanto, que o defendente foi sucessivamente esclarecido quanto à situação de pendência e não aprovação das contas do Convênio 1.820/2001-MI/Siafi 465410, não havendo que se cogitar de iliquidez das contas em razão de prejuízo à ampla defesa e ao contraditório decorrente do longo decurso de prazo entre os fatos inquinados e a sua notificação acerca deles. 
3.14.	Tornando ao argumento da rivalidade política, esta Corte tem jurisprudência assente no sentido de que as dificuldades originárias de rivalidade política não podem impedir o cumprimento do dever constitucional e legal de prestar contas (v.g., Acórdão 9680/2017-TCU-Segunda Câmara, relator Min. Augusto Nardes, 2.400/2017-TCU-Plenário, relator Min. Marcos Bemquerer e 9.634/2017-TCU-1ª Câmara, relator Min. Vital do Rêgo) .
3.15.	Nesse sentido, eventuais dificuldades na obtenção dos documentos derivadas de ordem política, se não resolvidas com a administração municipal, devem, por meio de ação apropriada ao caso, ser levadas ao conhecimento do Poder Judiciário, conforme agiu o seu sucessor.
3.16.	Não merecem prosperar, desse modo, os argumentos do recorrente.
4.	Da responsabilidade delegada pela execução das obras (peça 146, p. 9-17) 
4.1.	Argumenta o recorrente que na condição de Prefeito municipal, apenas subscreveu o instrumento avençado e apresentou sua prestação de contas final, não praticando quaisquer atos relativos à execução da obra, à ordenação de despesas e à sua fiscalização.
4.2.	Menciona, a esse respeito, a assinatura das notas de empenho, a delegação expressa de responsabilidades ao Secretário Municipal de Infraestrutura, e demais atos de ordenador de despesa, não praticados e não assinados pelo defendente.
4.3.	Assevera que a partir da edição da lei municipal nº 581/2001, dedicou-se exclusivamente aos assuntos inerentes à chefia de governo, que ante seu alto grau de complexidade não permitia um acompanhamento pormenorizado de todos os projetos em andamento. Desse modo, aponta a responsabilidade exclusiva dos Secretários Municipais, cuja delegação de competências atrairiam a si a correspondente imputação exclusiva.
4.4.	Aponta jurisprudência do TCU, segundo a qual, em fatos inteiramente similares aos presentes, a Corte afastou a responsabilidade do dirigente municipal máximo que tomou as devidas precauções que lhe eram exigíveis para consecução dos respectivos termos de ajuste. Nesse sentido, cita os Acórdão 2373/2008-TCU-Segunda Câmara, relator Min. Aroldo Cedraz, 2.948/2010-TCU-Plenário, relator Min. José Jorge e 312/2011-TCU-Plenário, relator Min. André Luís de Carvalho. 
4.5.	Desse modo, e argumentando ter sido demonstrada a devida delegação legal de competência aos agentes municipais e não tendo o recorrente praticado qualquer ato que tenha resultado na má aplicação dos recursos federais, requer provimento do recurso e afastamento do débito e da multa a ele imputados.	
Análise
4.5.	Não assiste razão ao recorrente.
4.6.	Inicialmente, cumpre esclarecer que os acórdãos referidos pelo defendente se referem a situações e hipóteses distintas do caso vertente, e que motivaram a responsabilização exclusiva dos subordinados vinculados à autoridade delegante.
4.7	Quanto ao Acórdão 2373/2008-TCU-Segunda Câmara, releva destacar que "todas as providências e cautelas exigidas de um administrador público foram adotadas pelo então prefeito municipal". O então prefeito, não obstante ter nomeado engenheiro para fiscalizar a obra, "reteve parte dos valores devidos à empresa com o objetivo de assegurar o pagamento dos tributos devidos". Ainda segundo aquele decisum, somente seria possível responsabilizar o então prefeito e o secretário de obras municipal "quando demonstrado que haviam tomado ciência das irregularidades e não adotaram providências com o objetivo de corrigi-las" (destaques acrescidos) .
4.8.	Não foi o que se observou nestes autos. Conforme bem pontuado no segundo parecer do Ministério Público junto ao TCU, da lavra do Exmo. Procurador Sérgio Ricardo Costa Caribé, as peculiaridades do caso presente o distinguem de outras hipóteses de isenção de responsabilidade do primeiro gestor que delegou funções aos secretários municipais (peça 74, p. 3) :
Primeiramente, como mencionei em meu parecer anterior, todas as despesas referentes ao Convênio 1.820/2001-MI foram realizadas fora do período de vigência da avença, com o conhecimento do Sr. Francisco Odorino Filho (...) 
Outra irregularidade para a qual, a meu ver, o Sr. Francisco Odorino Filho contribuiu foi a execução da obra em desconformidade com o previsto no plano de trabalho. Do que se extrai dos autos, o ex-Prefeito foi o responsável pelas solicitações de alteração do projeto originalmente aprovado (peça 1, p. 169, 179 e 338, e peça 2, p. 121-123) , que não obtiveram a autorização do concedente, em decorrência da necessidade de diversos ajustes. 
Da mesma forma que no caso da vigência expirada, o ex-Prefeito era quem tinha ciência de que o pedido de alteração do plano de trabalho não tinha sido atendido, o que impedia o início das obras. Entretanto, permitiu que a licitação fosse realizada e que os serviços fossem iniciados, em desconformidade com o previsto na avença da qual era signatário. 
No relatório de visita na peça 2, p. 147, há relato de reunião com a participação do Sr. Francisco Odorino Filho, em que o responsável informou sobre o encaminhamento do novo projeto ao Ministério da Integração Nacional, bem como sobre o fato de o processo licitatório já estar em andamento. Se a licitação já tinha sido aberta sem que o concedente tivesse se manifestado definitivamente sobre as alterações propostas, tudo indica que, com o conhecimento do ex-Prefeito, a obra foi licitada em desconformidade com o plano de trabalho anexo ao convênio, o que reforça a responsabilidade do ex-gestor quanto ao débito. (Destaques acrescidos) 
4.9.	Também o Ministro Relator do acórdão combatido, em seu voto assim se manifestou, em relação à responsabilidade do defendente:
20. Todavia, observa-se que, nos presentes autos diferentemente do processo anteriormente julgado, há numerosos elementos que evidenciam que o ex-Prefeito participou da gestão e tomou conhecimento das ocorrências irregulares relacionadas à execução das obras, tendo em vista que o responsável: 
a) formulou todas as solicitações de alteração do projeto (fls. 169, 179 - Peça 01, 121/123, peça 02) , foi informado das pendências apontadas pelo Ministério (fls. 294-peça 01) e reencaminhou projetos (fls. 338-peça 01) ;  
b) participou de reunião com a fiscalização do Ministério da Integração Nacional e deu informações sobre ter encaminhado a alteração do projeto e sobre o andamento da licitação, conforme registrado no relatório de vistoria localizado às fls. 147-peça 02; 
c) foi notificado pelo fiscal do MI acerca das desconformidades na execução da obra (fls. 157-peça 02) .  (Destaques acrescidos) 
21. Assim, verifica-se que o responsável tinha ciência de que não houve manifestação definitiva do Ministério acerca do pedido de alteração do plano de trabalho, que a licitação foi realizada sem haver projeto final aprovado e que, consequentemente, os serviços foram executados em desconformidade com o previsto na avença. 
22. Ademais, ao assinar a prestação de contas, o ex-Prefeito assumiu a responsabilidade pelas informações inverídicas lançadas na documentação, quais sejam, que o objeto fora totalmente cumprido nos exatos termos acordados e que os recursos foram integralmente utilizados nessa finalidade.  
4.10.	Constata-se, portanto, que o ex-prefeito participou de atos que culminaram no não atingimento do objeto conforme o plano de trabalho e tomou conhecimento das irregularidades concernentes tanto às alterações do projeto original quanto à sua execução, o que se depreende da notificação expedida ao Município pelo Ministério da Integração Nacional (peça 2, p. 154-177) , inclusive com amplo material fotográfico:
Em campo constatamos lentidão nos trabalhos e incompatibilidade entre o projeto e os serviços executados, principalmente no item reservatório-apoiado de 200m 3.
Verificamos também que a obra não está sendo acompanhada por um profissional de engenharia, o que pode comprometer a segurança e qualidade da mesma.
Do exposto, solicitamos que seja designado oficialmente, um engenheiro civil responsável pela obra, bem como nos seja remetido uma cópia das medições, descriminando os quantitativos de cada item dos serviços executados e faturados.
4.11.	Some-se a esses fatos a não devolução dos recursos oriundos da aplicação financeira, conforme levantamento feito pelo Ministério da Integração (peça 4, p. 115 e 121) , os quais foram sacados mediante cheque (peça 2, p. 376) e a modificação unilateral do plano de trabalho, que implicou na não realização de serviços previstos e utilização de materiais de qualidade inferior à prevista, conforme consignado na segunda instrução técnica lavrada pela Secex/CE à peça 23, p. 5:
a) O flutuante de campo difere totalmente do projetado. 
b) As bombas adquiridas, embora mais potentes que as projetadas não foram instaladas por incompatíveis com o quadro elétrico projetado. 
c) Não foi adquirida a tubulação da adutora, logo, os serviços relativos ao assentamento da mesma também não foram executados. 
d) O reservatório apoiado, projetado em concreto armado, teve sua base construída com esse material, porém as paredes foram executadas de alvenaria de tijolo. 
e) Serviços não constantes no projeto foram executados, tais como interligação do reservatório apoiado construído ao reservatório existente e recuperação das lajes cobertas dos reservatórios existentes. 
4.12.	Também o Acórdão 2948/2010-TCU-Plenário, referido pelo defendente, cuidou de hipótese diversa, na qual o então prefeito de Rio Branco/AC não poderia ser responsabilizado apenas por ter assinado o convênio firmado com o FNDE, não tomando conhecimento dos procedimentos de execução do convênio na área de licitação e contratos. 
4.13.	Já o Acórdão 312/2011-TCU-Plenário tratou do afastamento de responsabilidade do então Diretor-Geral do DNIT no que diz respeito a questões relativas a estudos técnicos preliminares de engenharia, concernentes a falhas apuradas em obra de construção de túnel no Rio Grande do Sul.
 4.14.	No caso em comento, não seria razoável que o então prefeito municipal do Município de Solonópole/CE, cidade com uma população de 18.127 habitantes (IBGE 2016) , não obstante os compromissos e afazeres de todo Chefe de Governo municipal, não estivesse a par das irregularidades e não conformidades identificadas pelos órgãos competentes, relativas a uma obra de importância ímpar para aquele município cearense. 
4.15.	Por derradeiro, insta considerar que esta Corte possui farta jurisprudência no sentido de que a delegação de competência não necessariamente implica na delegação de responsabilidade, quanto à fiscalização dos atos de seus subordinados diretos, principalmente quando a importância do objeto para o Município em questão exigia um acompanhamento e uma supervisão cuidadosos. Nesse sentido, os seguintes julgados:
Acórdão 2457/2017-TCU-Plenário, relator Min. José Múcio Monteiro: A delegação de competência não implica delegação de responsabilidade, competindo ao gestor delegante a fiscalização dos atos de seus subordinados, especialmente em situações nas quais, pela importância do objeto e pela materialidade dos recursos envolvidos, a necessidade de supervisão não pode ser subestimada.
Acórdão 10463/2016-TCU-Segunda Câmara, relator Min. André Luís de Carvalho: A delegação de poderes não exime a responsabilidade do gestor por atos de sua competência primária, pois, ao delegar suas atribuições, o administrador tem obrigação de escolher bem o subordinado e assume o ônus de supervisioná-lo.
Acórdão 8028/2016-TCU-Segunda Câmara, relatora a Min. Ana Arraes: A responsabilidade da autoridade delegante pelos atos delegados não é automática ou absoluta, sendo imprescindível para definir essa responsabilidade a análise das situações de fato que envolvem o caso concreto. A falta de fiscalização (culpa in vigilando) , o conhecimento do ato irregular praticado ou a má escolha do agente delegado (culpa in eligendo) podem conduzir, se comprovados, à responsabilidade daquela autoridade. (Destaques acrescidos) 
Acórdão 2403/2015-TCU-Segunda Câmara, relator Ministra Ana Arraes: A delegação de competência não implica delegação de responsabilidade, competindo ao gestor delegante a fiscalização dos atos de seus subordinados, especialmente em situações nas quais, pela importância do objeto e materialidade dos recursos envolvidos, a necessidade de supervisão não pode ser subestimada.
4.16.	Além disso, a existência de fatos que indicam a má destinação de recursos públicos, por exemplo aqueles relativos ao rendimento de aplicações financeiras, não poderiam, pela sua gravidade, passar desapercebidos do primeiro gestor municipal. 
4.17.	Por todo o exposto, e não tendo o recorrente trazido outros elementos de convicção que infirmem o juiz adotado nestas contas, impõe-se a rejeição do presente recurso de reconsideração.
CONCLUSÃO
5.1.	Das análises anteriores, conclui-se que:
	a)  não se observou a hipótese de iliquidez das contas, em decorrência de prejuízo à ampla defesa e ao contraditório;
	b) o recorrente não comprovou afastar a responsabilidade pelo acompanhamento e pela correta execução do Convênio em questão, vez que, não obstante o instituto da delegação de competência, o ex-gestor tomou conhecimento das irregularidades em curso na execução do empreendimento.
PROPOSTA DE ENCAMINHAMENTO
6.1.	Ante o exposto, submete-se à consideração superior a presente análise do recurso de reconsideração interposto por Francisco Odorino Filho contra o Acórdão 4467/2015-TCU-Primeira Câmara, propondo-se, com fundamento no art. 33 da Lei 8.443/1992:
a)	conhecer do recurso e, no mérito, negar-lhe provimento.
b)	dar ciência da deliberação que vier a ser prolatada aos responsáveis e interessados e à Procuradoria da República no Estado do Ceará".

8.1. Thabatta Hadja Sampaio Caxias Diniz (32005-B/OAB-CE), representando Maria Aurismar Pinheiro e Silva e Carlos Frederico Nogueira Pinheiro;  
8.2. Breno Leite Pinto (16227/OAB-CE), representando Francisco Odorino Filho.

Procurador Sergio Ricardo Costa Caribé.

TOMADA DE CONTAS ESPECIAL. CONVÊNIO. EXECUÇÃO PARCIAL DO OBJETO. NÃO APLICAÇÃO DA CONTRAPARTIDA. NÃO DEVOLUÇÃO DE RECURSOS DE APLICAÇÃO FINANCEIRA. CONTAS IRREGULARES. DÉBITO. MULTA. RECURSOS DE RECONSIDERAÇÃO. AUSÊNCIA DE PREJUÍZO À AMPLA DEFESA E AO CONTRADITÓRIO. PRESCRIÇÃO NÃO CONSTATADA. LEGITIMIDADE PASSIVA CARACTERIZADA. PAGAMENTO POR SERVIÇO NÃO EXECUTADO. CONHECIMENTO. NÃO PROVIMENTO.

TOMADA DE CONTAS ESPECIAL (TCE)

Secretaria de Recursos (SERUR); Secretaria do TCU no Estado do Ceará (Sec-CE).

Trata-se de recursos de reconsideração interpostos contra o Acórdão 4467/2015-TCU-Primeira Câmara, rel. Ministro-Substituto Augusto Sherman Cavalcanti, por meio do qual o Tribunal julgou tomada de contas especial instaurada pelo Ministério da Integração Nacional, em razão da execução parcial do Convênio 1820/2001-MI (Siafi 465410) , da não comprovação da aplicação da contrapartida proporcional e da não devolução da aplicação financeira dos recursos recebidos pelo Município de Solonópole/CE.
O objeto do convênio era o melhoramento do sistema de abastecimento de água daquele município; sua vigência foi de 31/12/2001 a 21/12/2003. Os recursos foram liberados por meio da ordem bancária 2002OB003220, de 26/12/2002, no valor de R$ 147.935,19 à conta do concedente. Estavam previstos R$ 1.479,35 a título de contrapartida do Município. 
A opinião técnica final emitida pelo Ministério da Integração, no âmbito do Parecer Financeiro 610/2008, foi pela aprovação parcial, com impugnação de R$ 85.679,17, referente a: (i) R$ 62.173,60 de execução física a menor; (ii) R$ 857,61 de contrapartida proporcional não aplicada no objeto; e (iii) R$ 22.647,95 de rendimentos auferidos com a aplicação dos recursos do concedente no mercado financeiro e não devolvidos.
O Relatório de Tomada de Contas Especial 44/2009, de 4/8/2009, responsabilizou o ex-Prefeito Francisco Odorino Filho pelo dano, com a anuência do Relatório de Auditoria CGU 237650/2012, de 24/2/2012.
Em instrução inicial, a unidade técnica propôs o julgamento pela irregularidade das contas, a condenação em débito e a aplicação de multa ao ex-Prefeito, bem como a exclusão da responsabilidade da construtora, sob o argumento de que as ocorrências geradoras de débito não poderiam ser atribuídas à empresa, por se tratar de execução em desconformidade com o projetado, em vez de execução parcial.
O Relator a quo discordou do encaminhamento proposto, por entender que o presente caso se assemelha ao tratado pelo Acórdão 7304/2013-TCU-Primeira Câmara, quando se observou a incidência da Lei Municipal 581/2001, que delegava às Secretarias Municipais a gestão dos recursos postos respectivamente à sua disposição, abarcando todo ciclo de realização da despesa.
Após a citação de novos responsáveis, foram julgadas irregulares as contas de Francisco Odorino Filho, Maria Aurismar Pinheiro e Silva, Carlos Frederico Nogueira Pinheiro e Francisco Clerton Josino Silva, bem como da Construtora G. Saraiva Ltda., com condenação em débito e aplicação de multa.
Irresignados, Francisco Odorino Filho, Carlos Frederico Nogueira Pinheiro, Maria Aurismar Pinheiro e Silva e Francisco Clerton Josino Silva interpõem recursos de reconsideração contra o Acórdão 4467/2015-TCU-Primeira Câmara.
Reitero o conhecimento dos recursos (despachos às peças 114 e 151) , por preencherem os requisitos atinentes à espécie.
Francisco Clerton Josino Silva alega que o percentual relativamente baixo (5,43%) de débito frente ao que foi efetivamente realizado (R$ 56.113,22) , bem como sua baixa materialidade (R$ 3.049,00) , retratam que não houve má-fé. Ao contrário, "compulsando os autos verifica-se que a presente TCE não comprovou nenhuma ilegalidade do defendente, pois o pagamento efetuado (...) pode fazer parte dos 39,25% (...) que foram efetivamente realizados".
Afirma que, em razão do longo decurso de tempo entre a ocorrência dos fatos e a citação, o pleno exercício de sua defesa veio a ser comprometido. Conclui assim que suas contas devem ser consideradas iliquidáveis.
Tais argumentos se assemelham aos apresentados em suas alegações de defesa.  Contrariamente ao que alega o recorrente, o voto condutor do acórdão combatido comprova sua reponsabilidade sobre o dano que lhe foi imputado:
 " (...) o responsável autorizou o pagamento por serviços não realizados. O fato de ter ocupado a função de secretário por pouco tempo não afasta sua responsabilidade, pois, na condição de ordenador de despesas, era sua obrigação certificar-se de que o pagamento efetuado correspondia exatamente aos serviços executados, o que não ocorreu". 
Na ausência de elementos novos aptos a comprovar a execução dos serviços pagos à conta do débito imputado ao recorrente, nem substrato fático ou jurídico que sustente a alegada boa-fé na sua gestão como ordenador de despesa, em que pese ainda o curto período de tempo pelo qual a exerceu, não há como acolher o recurso de Francisco Clerton Josino Silva.
Maria Aurismar Pinheiro e Silva alega que a formalização do processo de prestação de contas seria atribuição do setor de contabilidade da prefeitura, sendo esperado que esta que tivesse sido encaminhada tempestivamente, pois naquele setor se encontrava a documentação necessária para tal.
Destaca a dificuldade que tem encontrando na obtenção de documentos e de provas para compor sua defesa, dado o longo decurso de tempo. Apresenta excertos de deliberações do Tribunal em que tal motivo justifica o trancamento das contas.
Ressalta que o prazo para guarda de documentos por parte do gestor é de 5 anos, conforme IN 12/1988-STN. Diante desta previsão normativa, argumenta que não é razoável exigir que toda documentação seja apresentada após tal lapso temporal, motivo pela qual suas contas devem ser consideradas iliquidáveis.
Argumenta, por fim, que a assinatura do cheque após a vigência do convênio se traduziu em um equívoco administrativo, não representando dolo nem aplicação em fins diversos ao pactuado.
Antes de mais nada deve-se notar que a condenação da recorrente não se deu por não ter prestado contas, mas por gestão irregular do convênio, em especial pela parcela da obra não executada e dos rendimentos financeiros não devolvidos e aplicados em destinação estranha ao ajuste, como destacado no voto condutor do acórdão combatido.
De forma diversa do que alega em sua defesa, o art. 20 da Lei 8.443/1992 estabelece que "as contas serão consideradas iliquidáveis quando caso fortuito ou de força maior, comprovadamente alheio à vontade do responsável, tornar materialmente impossível o julgamento de mérito". Não é o que se verifica no caso concreto.
Os precedentes citados por Maria Aurismar Pinheiro e Silva, em que o TCU justificou o trancamento das contas pelo longo prazo transcorrido entre a ocorrência dos fatos e a instauração da TCE, referem-se a lapsos temporais maiores que os do caso em questão, em que não se ultrapassou o limite de dez anos.
Quanto aos argumentos relativos à assinatura do cheque, deve-se verificar que nos processos de controle externo, a responsabilização de gestores de recursos públicos baseia-se em três pressupostos: (i) o ato ilícito na gestão dos recursos públicos; (ii) a conduta e (iii) o nexo de causalidade entre o dano e o comportamento do agente.
Nos termos da jurisprudência do TCU, a ausência de dolo ou de locupletamento por parte do responsável não afasta a possibilidade de aplicação de sanção ao gestor, nem o exime do dever de recompor o dano a que der causa por meio de atuação culposa (acórdãos 641/2004, 122/2007 e 123/2007, todos da 1ª Câmara) . Essas circunstâncias, se presentes, conferem maior gravidade ao ato ilícito e devem ser avaliadas por ocasião da imposição de multa.
Além disso, a recorrente não apresentou prova da ocorrência de eventual erro administrativo, nem da devolução dos recursos relativos ao suposto equívoco.
Carlos Frederico Nogueira Pinheiro argumenta pela ilegitimidade de figurar no polo passivo desta TCE, por não ter sido o responsável, à época dos fatos, pela ordenação de despesas da Secretaria Municipal de Infraestrutura.
Destaca que não participou das operações financeiras relacionadas ao Convênio 1820/2001, pois de acordo com a Lei Municipal n. 581/2001, os atos de ordenação de despesas deveriam ser praticados pelos titulares das Secretarias Municipais e os dirigentes de entidade. E que, mesmo após ter assumido a gestão da Secretaria de Ação Governamental, não havia ligação entre esta e a Secretaria de Infraestrutura.
Alega que o suposto endosso do cheque leva ao entendimento de que teria ocorrido um erro administrativo, vez que não fazia parte do quadro societário da construtora contratada e nem teria recebido o montante impugnado por meio de suas contas bancárias.
Os argumentos apresentados pelo recorrente não merecem acolhida, pois limitam-se a reproduzir tese defensiva por ele já apresentada e rejeitada por esta Corte, sem trazer novos elementos que possam infirmar sua condenação. Sua citação decorreu do fato de ter recebido os recursos sem que fosse parte no ajuste.
Como demonstrado no voto condutor do acórdão combatido, o recorrente "foi o beneficiário do cheque 8500012, emitido no valor de R$ 22.619,14", cujo valor "refere-se aos rendimentos financeiros do convênio, que constaram da prestação de contas como pagos à Construtora G. Saraiva". Contudo, a cópia do cheque revelou que o título foi emitido em nome da "Construtora Caponga Ltda. e/ou Carlos Frederico N." e foi endossado pelo responsável.
Maria Aurismar Pinheiro e Silva e Carlos Frederico Nogueira Pinheiro argumentam que o longo transcurso de tempo entre a instauração da TCE e o encerramento do convênio se mostra um obstáculo ao acesso aos documentos necessários ao pleno exercício de sua defesa e concluem pela prescrição da atuação do Tribunal. Fundamentam sua tese no fato de que tal prazo ultrapassaria o limite de 5 anos estabelecido em algumas leis especiais, como a Lei de Improbidade Administrativa e a Lei de Inelegibilidades.
O instituto da prescrição se apresenta sobre dois aspectos nos processos deste Tribunal. Um se refere às ações de ressarcimento e outro à aplicação de sanções aos jurisdicionados. Quanto ao primeiro, é cediça a imprescritibilidade da ação de ressarcimento de dano ao Erário, por força do art. 37, § 5º, da Constituição Federal, entendimento pacificado pelo Supremo Tribunal Federal (STF) no julgamento do MS 26.210 e ratificado em outros precedentes judiciais (ARE 772852, AgR; RE 601707 AgR; AI 819135 AgR) .
O tema restou pacificado no âmbito deste Tribunal com a edição da Súmula de Jurisprudência 282/2012 que contém o seguinte enunciado: "As ações de ressarcimento movidas pelo Estado contra os agentes causadores de danos ao Erário são imprescritíveis".
Por meio do Acórdão 1441/2016-TCU-Plenário, rel. Ministro Benjamin Zymler, esta Coret pacificou o entendimento de que a pretensão punitiva do Tribunal de Contas da União subordina-se ao prazo geral de prescrição indicado no art. 205 do Código Civil, de 10 anos, sendo contada a partir da data de ocorrência da irregularidade sancionada.
No presente caso, o termo a quo tomado como origem dos atos impugnados remete ao ano de 2004 (20/9/2004; 14/10/2004; 30/12/2004) , nos termos da deliberação condenatória. Por seu turno, o aviso de recebimento da citação de Maria Aurismar Pinheiro e Silva e de Carlos Frederico Nogueira Pinheiro datam de 5/2/2014, conforme peças 47 e 42, respectivamente. Sendo assim, não transcorreu o prazo decenal previsto.
Francisco Odorino Filho advoga o caráter iliquidável de suas contas, dado o lapso de mais de sete anos entre a prestação de contas do convênio e sua notificação, o que prejudicou o exercício de seu direito de defesa. Alega inda que o desgaste imposto pelo tempo nas obras realizadas implicaria na impossibilidade material de se avaliar o empreendimento em seu estado atual, à luz do projeto aprovado.
Argumenta que foi sucedido na chefia do Poder Executivo municipal por adversários políticos, o que impossibilitou a localização de documentos relativos aos gastos realizados.
Afirma que a decisão combatida vai de encontro a precedentes do TCU, no sentido de considerar iliquidáveis contas cuja defesa do responsável ficou comprometida em razão do longo decurso de tempo entre a prática dos atos de gestão e sua efetiva apuração.
Defende que o processo-paradigma trazido aos autos é similar ao caso em análise, pois em ambos houve longo lapso temporal. Argumenta ainda que o limite máximo de dez anos invocado no voto condutor do acórdão combatido para descaracterizar a iliquidez das contas foi criado por instruções normativas editadas em 2007 e 2012, posteriores aos fatos em análise e que, portanto, não poderia ser aplicado.
Alega que, na condição de Prefeito Municipal, apenas subscreveu o convênio e apresentou sua prestação de contas final. Que assim, não praticou atos relativos à execução da obra, à ordenação de despesas ou à sua fiscalização.
Como provas a fundamentar tal tese, cita a assinatura das notas de empenho, a delegação expressa de responsabilidades ao Secretário Municipal de Infraestrutura, e demais atos de ordenador de despesa, não praticados nem assinados pelo recorrente.
Assevera que a partir da edição da lei municipal nº 581/2001, dedicou-se exclusivamente aos assuntos inerentes à chefia de governo. Que o alto grau de complexidade destes não permitia um acompanhamento pormenorizado de todos os projetos em andamento. Desse modo, aponta a responsabilidade exclusiva dos secretários municipais, cuja delegação de competências atraíram para si a correspondente imputação exclusiva.
Aponta jurisprudência do TCU em que foi afastada a responsabilidade de prefeitos que tomaram as devidas precauções exigíveis para consecução de termos de ajuste (Acórdão 2373/2008-TCU-Segunda Câmara, rel. Min. Aroldo Cedraz, 2.948/2010-TCU-Plenário, rel. Min. José Jorge e 312/2011-TCU-Plenário, rel. Min. André Luís de Carvalho) .
A tese de contas iliquidáveis não merece acolhida pelos mesmos motivos já apresentados neste Voto ao analisar a defesa de Maria Aurismar Pinheiro e Silva. A jurisprudência desta Corte é pacífica no sentido de que só se consideram as contas iliquidáveis por fatos alheios à vontade do gestor. 
Além disso, no Relatório que acompanha este Voto, está registrado que, antes da primeira notificação do TCU ao ex-prefeito (12/11/2012) , o recorrente já havia sido comunicado inúmeras vezes pelo Ministério da Integração. Vale citar as notificações relativas a (i) necessidade de ajustes no novo projeto apresentado pela Prefeitura (5/9/2003) , (ii) não apresentação da prestação de contas (4/4/2005) , (iii) reprovação da prestação de contas enviada (14/7/2005) , entre outras.
Eventuais dificuldades na obtenção dos documentos, derivadas de ordem política, se não resolvidas com a administração municipal, deveriam ter sido levadas ao conhecimento do Poder Judiciário, por meio de ação apropriada ao caso. 
Os acórdãos citados pelo recorrente, que motivaram a responsabilização exclusiva dos subordinados vinculados à autoridade delegante, se referem a situações e hipóteses distintas do caso em análise. O relator a quo sintetizou de forma clara a responsabilidade do prefeito pelas irregularidades existentes:
" (...) nos presentes autos, diferentemente do processo anteriormente julgado, há numerosos elementos que evidenciam que o ex-Prefeito participou da gestão e tomou conhecimento das ocorrências irregulares relacionadas à execução das obras".
O parecer do MPTCU recupera detalhes da atuação do ex-prefeito que demonstram claramente sua responsabilidade pelo dano, caracterizando conduta totalmente diversa das analisadas nos acórdãos referenciados em sua defesa:
" (...) todas as despesas referentes ao Convênio 1.820/2001-MI foram realizadas fora do período de vigência da avença, com o conhecimento do Sr. Francisco Odorino Filho.
 (...) o ex-Prefeito foi o responsável pelas solicitações de alteração do projeto originalmente aprovado (peça 1, p. 169, 179 e 338, e peça 2, p. 121-123) , que não obtiveram a autorização do concedente, em decorrência da necessidade de diversos ajustes.
 (...) o ex-Prefeito era quem tinha ciência de que o pedido de alteração do plano de trabalho não tinha sido atendido, o que impedia o início das obras. Entretanto, permitiu que a licitação fosse realizada e que os serviços fossem iniciados, em desconformidade com o previsto na avença da qual era signatário".
Além disso, a existência de fatos que indicam a má destinação de recursos públicos, tais como o desvio do rendimento de aplicações financeiras, permite caracterizar situação de grave descontrole gerencial, que não pode passar desapercebida pelo prefeito, sob pena de responsabilização. 
Diante desses elementos, anuindo aos pareceres precedentes, nego o provimento aos recursos apresentados.
Feitas essas considerações, voto por que o Tribunal acolha a minuta de acórdão que ora submeto à deliberação do colegiado.
TCU, Sala das Sessões Ministro Luciano Brandão Alves de Souza, em 2 de abril de 2019.
WALTON ALENCAR RODRIGUES 
Relator